最高法院民事判決 
111年度台上字第2416號
上  訴  人  高 雲 龍                                    
            高 瀅 子                                  
            高 小 瀅                          
            高 揚 銘                                   
            高 逸 青                                 
            高 翊 琳                                
            高    禾                               
            高 陽 明                                   

            何 家 欣                                    
            何 文 美                                
            高 美 雅                               
            高 嶺 梅                                    

            高 雪 屏                        
            高 啓 泰                            
            高李桂英              
            高 楊 熹                        
            高 偉 勛                          
            高 偉 翔                                    

            高 偉 宸        
            高 楊 宗                            
            高 鈺 鈴                                   

            高 啟 燦                              
            高 啟 星                  
            高 啟 臣                                 
            黃 健 能                                   

            黃 健 恆                                   
            黃 宣 銘                                   

            黃 郁 芬                                  
            陳 金 東                                 
            陳 立 園        
            陳 主 悦                                    

共      同
訴訟代理人  蔡 文 燦律師
上  訴  人  高 鈺 鏡                                    

被 上訴 人  財政部國有財產署

法定代理人  曾 國 基        
訴訟代理人  彭 成 青律師
上列當事人間請求返還不當得利事件，上訴人對於中華民國111
年4月21日臺灣高等法院第二審判決（110年度上字第1200號），
提起上訴，本院判決如下：
    主  文
原判決廢棄，發回臺灣高等法院。
    理  由
一、本件上訴人依繼承之法律關係，請求被上訴人返還不當得利
    ，其訴訟標的對於共同訴訟之各人必須合一確定。上訴人高
    雲龍以次30人提起第三審上訴，依民事訴訟法第56條第1項
    第1款規定，其效力及於未提起上訴之同造當事人陳主悦、
    高鈺鏡，爰將之併列為上訴人，合先敘明。
二、上訴人主張：日據時期新竹廳○○○堡○○庄59番、60-1番及60-
    2番土地（下稱系爭3筆番地）為伊等先祖高華𫋴所有，因故
    成為河川敷地，於昭和8年2月15日閉鎖登記。嗣該土地浮覆
    後，於民國73年1月9日新登錄編列為新竹縣○○市○○段258、2
    59、261、264地號土地（下稱258等4筆土地，分稱各地號土
    地），並登記為中華民國所有，管理機關為被上訴人，伊等
    為高華𫋴之全體繼承人，於該土地浮覆後當然回復取得所有
    權。其中261地號土地分別於96年、98年間分割出同段261-1
    、261-3、261-4、261-5地號土地（下合稱系爭土地），被
    上訴人先後於97年、99年間以買賣為原因移轉登記予訴外人
    張清增、張文淵（下稱張清增2人），無權處分系爭土地，
    受有出售利益共新臺幣（下同）416萬5558元（分別按97年
    實際售價及99年度公告現值計算），致伊等受有損害等情。
    爰依不當得利及繼承法律關係，求為命被上訴人如數給付，
    並加計自起訴狀繕本送達翌日起算法定遲延利息予伊等公同
    共有之判決。　　
三、被上訴人則以：系爭3筆番地原所有人高華𫋴未依我國法令
    規定於土地登記簿登記為所有人，上訴人之物上請求權自系
    爭土地於73年1月9日登記為國有時起算，已罹於15年時效而
    消滅，伊將系爭土地出售予第三人，未對上訴人造成損害。
    如認伊所為構成不當得利，因伊出售系爭土地所得價款利益
    係屬處分該土地利益之變型，受益性質與登記為國有時所受
    利益具有同一性，上訴人之不當得利請求權自系爭土地登記
    為國有時即已發生，被上訴人遲於109年6月2日始起訴請求
    返還不當得利，亦已罹於15年時效，伊得拒絕給付等語，資
    為抗辯。
四、原審廢棄第一審所為命被上訴人給付416萬5558元本息予上
    訴人公同共有之判決，改判駁回上訴人前揭之訴，理由如下
    ：
　㈠系爭3筆番地原為高華𫋴所有，因故成為河川敷地，於昭和8
    年2月15日閉鎖登記，嗣該土地因浮覆於73年1月9日編列為2
    58等4筆土地，並登記為中華民國所有，被上訴人為管理機
    關。上訴人為高華𫋴之繼承人，雖無待申請地政機關核准，
    即自動回復土地所有權。惟上訴人於土地浮覆後，未依我國
    法令辦理土地所有權登記，其行使物上請求權仍有民法第12
    5條規定15年消滅時效之適用，並於88年1月9日完成，被上
    訴人自得拒絕塗銷登記。嗣261地號土地於96年、98年間陸
    續分割出系爭土地，被上訴人分別於97年、99年間出賣並移
    轉系爭土地予張清增2人，被上訴人已無從塗銷系爭土地所
    有權登記。
　㈡按債務人給付不能時，債權人得向債務人請求讓與其損害賠
    償請求權或交付受領之賠償物或交付其所取得交易之對價，
    代替原來債務之標的為給付，應以債務人就原來債務之標的
    仍應為給付為前提，始可因其給付不能而發生代償請求權。
    倘原來之債權已罹於消滅時效期間，債務人本得行使時效抗
    辯，拒絕為給付，自不可能再有給付不能，而發生代償請求
    權及其時效期間重新起算之情事。上訴人之物上請求權，既
    經被上訴人為時效抗辯拒絕塗銷登記，被上訴人處分系爭土
    地所獲取之對價，固致上訴人受損，但上訴人請求被上訴人
    返還該對價利益，實屬回復系爭土地原所有權狀態之變形（
    代償），自不得再依不當得利法律關係，請求被上訴人返還
    出售系爭土地所得價款。縱認上訴人可依不當得利法律關係
    請求被上訴人返還系爭土地出售利益，其請求權消滅時效仍
    應自原債權請求權可行使時，即系爭土地於73年1月9日登記
    為國有時起算15年。上訴人遲於109年6月2日始起訴請求被
    上訴人返還出售系爭土地所得價款，已罹於15年時效，被上
    訴人自得拒絕給付。
　㈢從而，上訴人依民法第179條、第759條、第1151條規定，請
    求被上訴人給付416萬5558元本息予上訴人公同共有，為無
    理由，不應准許。　
五、本院廢棄原判決之理由：　　
　㈠按消滅時效，自請求權可行使時起算，民法第128條前段定有
    明文。是時效期間之起算，應依請求權人主張之原因事實及
    請求權類型定之。民法第179條規定之不當得利返還請求權
    ，權利人於該請求權發生時即得請求返還不當得利，其時效
    應自請求權可行使時起算。
　㈡查：原審先謂上訴人對被上訴人之物上請求權，因被上訴人
    為時效抗辯，拒絕塗銷登記，則上訴人請求被上訴人返還處
    分系爭土地之對價利益，係回復原所有權狀態之變形（代償
    ），不得依不當得利法律關係請求返還，似認上訴人無不當
    得利請求權；復以上訴人之不當得利返還請求權應自系爭土
    地於73年1月9日登記為國有時起算15年，被上訴人既為時效
    抗辯，自得拒絕給付，判決理由已有矛盾。又上訴人係依民
    法第179條規定請求被上訴人返還處分系爭土地所獲取之對
    價利益，而非依同法第225條第2項規定行使代償請求權，兩
    者構成要件不同。被上訴人處分系爭土地之價金利益，是否
    具備財貨發生損益變動，違反權益歸屬內容而構成不當得利
    ？被上訴人因系爭土地浮覆後登記為國有所受之登記利益，
    與被上訴人處分系爭土地所取得之價金利益，對於上訴人就
    系爭土地所有權之影響程度，是否相同？攸關本件上訴人主
    張之不當得利返還請求權何時發生。原審未遑詳酌，遽以上
    開理由而為不利於上訴人之判決，亦嫌速斷。
　㈢上訴論旨，指摘原判決違背法令，求予廢棄，非無理由。又 
    本件事實尚待原審調查審認，即無就法律上爭議先行言詞 
    辯論之必要，附此敘明。　
六、據上論結，本件上訴為有理由。依民事訴訟法第477條第1項
    、第478條第2項，判決如主文。
中　　華　　民　　國　　111 　年　　11　　月　　24　　日
                      最高法院民事第六庭
　　　　                  審判長法官  魏  大  喨
                                法官  李  寶  堂
                                法官  林  玉  珮
                                法官  高  榮  宏
                                法官  胡  宏  文
　　　　　　　　　　　　　　　
本件正本證明與原本無異
                          書　記　官　連  玫  馨
中　　華　　民　　國　　111 　年　　11　　月　　30　　日